臺灣高等法院花蓮分院刑事判決
111年度上易字第35號
上  訴  人  臺灣花蓮地方檢察署檢察官
被      告  蕭智仁



上列上訴人因被告詐欺案件，不服臺灣花蓮地方法院110年度易
字第242號中華民國111年5月31日第一審判決（起訴案號：臺灣
花蓮地方檢察署110年度偵字第2832號），提起上訴，本院判決
如下：
    主  文
上訴駁回。 
    理  由
一、公訴意旨略以：被告蕭智仁可預見如提供行動電話門號予不
    詳人士使用，可能幫助不詳人士作為財產犯罪之用，因貪圖
    販賣行動電話門號獲利，仍不違背其本意，基於幫助詐欺之
    不確定故意，於民國109年8月1日，前往臺北市○○區○○○路00
    號「台灣大哥大股份有限公司○○○直營門市」，申辦門號000
    0000000號預付卡，再以新臺幣（下同）200元代價，將上開
    預付卡出售予真實姓名、年籍均不詳之綽號「阿國」及其所
    屬成年詐欺集團成員，以幫助詐欺集團成員收受及提領詐得
    款項。嗣該詐欺集團成員取得上開門號後，即共同基於意圖
    為自己不法所有之犯意聯絡，於109年8月20日以該門號撥打
    LINE電話予李○山，詐稱為其姪女「劉○伊」，因急需周轉、
    朋友家出事需要借款云云，致李○山陷於錯誤，依指示於109
    年8月20日14時0分許、109年8月21日15時0分許、109年8月2
    4日10時15分許，分別將6萬、10萬、10萬元轉入詐欺集團指
    定之帳戶內，因認被告涉犯刑法第30條第1項、第339條第1
    項幫助詐欺取財罪嫌。
二、按犯罪事實應依證據認定之，無證據不得認定犯罪事實；不
    能證明被告犯罪或其行為不罰者，應諭知無罪之判決，刑事
    訴訟法第154條第2項、第301條第1項分別定有明文。次按認
    定不利於被告之事實，須依積極證據，苟積極證據不足為不
    利於被告事實之認定時，即應為有利被告之認定，更不必有
    何有利之證據（最高法院30年上字第816號判例意旨參照）
    。又事實之認定，應憑證據，如未能發現相當證據，或證據
    不足以證明，自不能以推測或擬制之方法，為裁判基礎；認
    定犯罪事實，所憑之證據，雖不以直接證據為限，間接證據
    亦包括在內，然無論直接或間接證據，其為訴訟上之證明，
    須於通常一般之人均不致於有所懷疑，而得確信其為真實之
    程度者，始得據之為有罪之認定，倘其證明尚未達到此一程
    度，而有合理性懷疑之存在時，即無從為有罪之認定（最高
    法院40年台上字第86號判例、76年台上字第4986號判例意旨
    參照）。又參以刑事訴訟法第161條第1項亦規定，檢察官就
    被告犯罪事實，應負舉證責任，並指出證明之方法，是檢察
    官對於起訴之犯罪事實，應負提出證據及說服之實質舉證責
    任，倘其所提出之證據，不足為被告有罪之積極證明，或其
    指出證明之方法，無從說服法院以形成被告有罪之心證，基
    於無罪推定之原則，自應為被告無罪判決之諭知（最高法院
    92年台上字第128號判例意旨參照）。
三、公訴意旨認被告涉犯刑法第30條第1項、第339條第1項之幫
    助詐欺罪犯行，無非係以：被告於警詢、偵查之供述，告訴
    人李○山於警詢之指訴、Line對話紀錄截圖、手機翻拍照片
    、報告資料、通聯調閱查詢單、台灣大哥大股份有限公司11
    0年5月10日法大字第110060532號函及預付卡申請書為其論
    據。
四、訊據被告固不否認有於109年8月1日某時許，親自申辦行動
    電話0000000000號（下稱系爭門號）等共計8門行動電話門
    號之SIM卡，並於同日在臺北市○○區○○○路00號「台灣大哥大
    股份有限公司○○○直營門市」，將上開8門行動電話門號SIM
    卡，以每卡200元之代價出售交予真實姓名、年籍均不詳暱
    稱「阿國」之成年男子（下稱「阿國」），惟堅詞否認有何
    幫助詐欺取財之犯意，辯稱：我當時經濟困窘，急需用錢，
    友人「阿國」跟我說門號是要賣給房屋仲介工作使用，保證
    不涉及詐欺，我才答應出售，出售的8個門號中，只有系爭
    門號有涉及刑案，現在我也聯繫不上「阿國」，我不是詐欺
    集團成員，我也沒有要幫助詐欺他人等語。　
五、本院之判斷：　　
  ㈠系爭門號為被告於109年8月1日親自申辦之事實，業據被告供
    承明確，並有台灣大哥大股份有限公司110年5月10日法大字
    第110060532號函及預付卡申請書（見臺灣士林地方檢察署1
    10年度偵字第8884號偵查卷宗〈下稱士偵卷〉第99頁至第103
    頁）附卷可參。另名籍不詳之詐欺集團成員，以告訴人配偶
    姪女「劉○伊」之名義（下稱「劉○伊」）與告訴人互加LINE
    好友，並以LINE佯稱借錢云云，致告訴人陷於錯誤，分別於
    109年8月20日14時10分許、109年8月21日15時10分許、109
    年8月24日10時15分許，以網路轉帳或無摺存款之方式，交
    付6萬元、10萬元、10萬元至名籍不詳之詐欺集團成員指定
    的劉○愷（元大銀行，帳號00000000000000號）、陳○山（中
    華郵政，帳號00000000000000號）、陳○佑（玉山銀行，帳
    號0000000000000號）之帳戶等情，則據告訴人於警詢中指
    訴甚詳，並有LINE對話紀錄截圖、轉帳資料截圖、無摺存款
    收據、新竹市警察局第一分局湳雅派出所受理詐騙帳戶通報
    警示簡便格式表、金融機構聯防機制通報單(見士偵卷第15
    頁至第27頁、第31頁至第41頁)等件在卷可稽，上開各情固
    均堪認定。
　㈡惟按幫助犯之成立，除須具有幫助他人犯罪之故意與行為外
    ，仍須所為幫助行為與正犯所實行之犯罪間，具有直接之影
    響。倘行為人所為與正犯所實行之犯罪行為間，並無直接之
    影響，即難以幫助犯相繩（最高法院96年度台上字第6822號
    判決意旨參照）。亦即幫助行為與侵害法益結果之因果關係
    的認定仍應以檢察官所起訴被告幫助行為之正犯之詐欺犯行
    成立為前提。　 
　㈢查：
　⒈告訴人於原審準備程序中固指述其會知悉系爭門號係因為其
    配偶告知其「劉○伊」於109年8月17日前某日以系爭門號撥
    打其配偶所使用0000000000（詳卷）手機門號稱缺錢，要加
    LINE，其才知悉此門號等語（見原審卷第50頁），復於本院
    中具狀提出其配偶透過LINE訊息告知其「劉○伊」電話為系
    爭門號之截圖（見本院卷第109頁）。然系爭門號於109年8
    月1日至同年月20日，均無與告訴人或其配偶使用之手機門
    號（號碼詳卷）通聯等情，有台灣大哥大股份有限公司110
    年11月8日法大字000000000號函檢附之系爭門號雙向通聯資
    料查詢紀錄在卷可參（見原審卷第75頁至第79頁），是告訴
    人上開指述與前揭客觀雙向通聯資料查詢紀錄不符，已有瑕
    疵。且觀之告訴人所提出其與「劉○伊」對話之LINE對話截
    圖中（見士偵卷第31頁至第39頁），其內亦無談及任何關於
    系爭門號之資訊。而告訴人於本院中提出其與配偶間之LINE
    對話截圖照片，至多僅能證明其配偶有告知其「劉○伊」電
    話為系爭門號，但系爭門號於109年8月1日至同年月20日，
    既查無與告訴人或其配偶使用之手機門號通聯之紀錄，自無
    從憑前揭截圖證明詐欺集團成員有實際以系爭門號作為詐欺
    告訴人之工具。
　⒉告訴人於警詢中雖指述其是以「劉○伊」所告知的LINE ID為
    系爭門號的方式，加「劉○伊」為LINE好友等語(見士偵卷第
    13頁)。惟LINE ID之設定，不會逕自與LINE帳號註冊登記之
    手機門號連動，而係由用戶自行任意選擇英文或數字設定，
    此為LINE軟體使用者之基本常識。而系爭門號在被告申請使
    用前，已曾經多名用戶申請登記使用，此有台灣大哥大申登
    人查詢資料附卷可佐（見本院卷第75頁），足見系爭門號號
    碼並非僅有被告及「阿國」知悉，自無法排除本案供作詐欺
    告訴人使用之LINE ID係名籍不詳之詐欺集團成員，刻意用
    從不詳管道知悉之系爭門號號碼供作設定，以混淆視聽、逃
    避追緝。此外，檢察官所提出之其餘積極證據，均無法證明
    被告或「阿國」與詐欺告訴人之名籍不詳詐欺集團成員有何
    關連，自無從認定被告提供系爭門號SIM卡予「阿國」之行
    為就告訴人部分有構成幫助詐欺取財之犯行。
六、綜上所述，被告雖有交付系爭門號SIM卡予「阿國」之行為
    ，惟尚乏證據證明被告提供系爭門號SIM卡予「阿國」之行
    為，對名籍不詳詐欺集團成員詐欺告訴人之詐欺取財犯行有
    提供助益。是公訴意旨所舉證據，尚未能使本院之心證達到
    確信其為真實之程度，應認舉證尚有未足，揆諸前開說明，
    即屬犯罪不能證明，自應諭知無罪之判決。
七、駁回上訴部分之理由　
　　原審同此認定，判決被告無罪，經核並無不當。檢察官提起
    上訴略以：由告訴人所提出其與「劉○伊」對話之LINE對話
    截圖中可知，該名籍不詳詐欺集團成員所使用之LINE ID為
    「加油」，並非系爭門號，且依LINE公司網站上所示之註冊
    流程，申請人註冊LINE帳號需輸入手機門號，並經簡訊認證
    ，故本案詐欺集團成員確係使用被告所提供之系爭門號SIM
    卡以進行詐騙，並不存在詐欺集團所使用LINE ID就是系爭
    門號之可能性，原審法院判決被告無罪，認事用法尚嫌未洽
    ，爰請求撤銷原判決，更為適法判決云云。然上訴意旨所指
    告訴人所提出其與「劉○伊」對話之LINE對話截圖中所示「
    加油」之名稱（見士偵卷第31頁），實乃該名籍不詳詐欺集
    團成員所使用LINE帳戶之用戶名稱，乃供作顯示與好友辨識
    之「暱稱」，可由用戶或好友自行更改，與LINE ID係由LIN
    E用戶自行設定，於設定後即無法變更，且若非用戶告知，
    加入好友者未必知曉之概念迥然不同，是上訴意旨認本案詐
    欺告訴人之詐欺集團成員所使用之LINE ID為「加油」，顯
    有誤會。又LINE ID之設定，不會逕自與LINE帳號註冊登記
    之手機門號連動，而係由用戶自行任意選擇英文或數字設定
    ，此為LINE軟體使用者之基本常識，業如上述，是上訴意旨
    主張本案不存在LINE ID就是手機門號之可能性，亦屬無據
    。另LINE加入好友之方式，除以手機門號搜尋加入之選項外
    ，本就包括以LINE ID方式搜尋加入，此亦為LINE軟體使用
    者之基本常識，而告訴人是以LINE ID之方式加入「劉○伊」
    為LINE好友乙情，業據告訴人於警詢時陳述明確（見士偵卷
    第13頁），是上訴意旨主張告訴人必定是以詐欺集團成員詐
    欺告訴人之電話號碼搜索好友，否則告訴人豈能搜索到詐欺
    集團成員之LINE帳號？況該門號又恰巧是被告交付予他人之
    門號，此概率實趨近於零云云，顯屬上訴人個人主觀臆測之
    詞，不足採憑。而依舉證分配之法則，對於被告之成罪事項
    ，應由檢察官負舉證義務，檢察官無法舉證使本院產生無合
    理懷疑之確信心證，縱被告所辯不足完全採信，亦不得因此
    反面推論被告之罪行成立，致違刑事舉證分配之法則。而本
    案查無其他積極證據足以證明被告確有公訴意旨所指之前揭
    犯行，基於「罪證有疑，利於被告」之刑事訴訟原則，因認
    被告之犯罪尚屬不能證明。檢察官上訴未提出適合證明犯罪
    事實之積極證據，其上訴意旨所指各節仍就原審所為之證據
    取捨及心證裁量，再事爭執，自不足以動搖原判決之基礎，
    其上訴為無理由，應予駁回。
據上論斷，應依刑事訴訟法第368條，判決如主文。
本案經檢察官陳貞卉提起公訴，檢察官蕭百麟提起上訴，檢察官
黃怡君到庭執行職務。
中　　華　　民　　國　　111 　年　　10　　月　　31　　日
                  刑事第二庭審判長法 官  林慧英
                                  法 官  李水源
                                  法 官  謝昀璉
以上正本證明與原本無異。
本件不得上訴。
中　　華　　民　　國　　111 　年　　10　　月　　31　　日
                              書記官  劉又華